【裁判字號】    91,重上,68
【裁判日期】    920122
【裁判案由】    拆屋還地等
【裁判全文】
臺灣高等法院高雄分院民事判決  九十一年度重上字第六八號
      上  訴  人    卯○○○
      訴訟代理人    陳慧博律師
      複代  理人    丁○○
      被  上訴人    丑○○
                    庚○○
                    己○○
      訴訟代理人    黃進祥律師
                    黃建雄律師
                    江順雄律師
      被  上訴人    寅○○
                    壬○○
                    辛○○
                    甲○○(即.
      兼右四人共同
      訴訟代理人    癸○○
      被  上訴人    子○○
                    乙○○(即.
右當事人間請求拆屋還地等事件，上訴人對於中華民國九十一年三月十二日台灣高雄
地方法院八十九年度重訴字第四二三號第一審判決提起上訴，本院判決如左：
      主      文
上訴駁回。
第二審訴訟費用由上訴人負擔。
      事實及理由
一、被上訴人子○○、寅○○、癸○○、壬○○、辛○○、丙○○、甲○○、乙○○
    經合法通知，未於言詞辯論期日到場，核無民事訴訟法第三百八十六條所列各款
    情形，爰依上訴人之聲請，由其一造辯論而為判決。又被上訴人王樂嘉凌於訴訟
    程序進行中死亡，經上訴人聲請由其繼承人丙○○、甲○○、乙○○承受訴訟，
    甲○○亦聲請承受訴訟，本院核無不合，應准其所請先予說明。
二、上訴人起訴主張：上訴人於七十二年六月三日將其所有系爭坐落高雄市○○區○
    ○段二小段第一二八二地號土地一筆無償借予丑○○、癸○○、子○○、王樂嘉
    凌、寅○○、壬○○、辛○○（下稱樂家七人）建造房屋，完工後將各樓層分別
    登記為兩造所有，其登記情形如原判決附表所示。詎丑○○未經上訴人同意，逕
    將其所有建物之第一樓所有權全部及地下樓之應有部分三分之一移轉登記與其子
    己○○，其所有六樓所有權全部則移轉登記與其女庚○○，而己○○又將建物一
    樓出租予訴外人戊○○。又訴外人施建榮於八十九年四月間向上訴人表示願意購
    買系爭土地，足見上訴人有不可預知之情事而自己需用借用物即系爭土地，爰依
    民法第四百七十二條第一、二款之規定，終止兩造間之使用借貸契約，被上訴人
    癸○○、子○○、王樂嘉凌、寅○○、壬○○、辛○○等人亦均同意終止使用借
    貸關係，使用借貸契約既經終止，則被上訴人之房屋占用系爭土地即屬無權占有
    ，爰基於民法第七百六十七條規定之法律關係請求被上訴人拆屋還地。再者，被
    上訴人庚○○、己○○無權占用系爭土地，獲有相當於租金之不當利益，上訴人
    依土地法第九十七條、民法第一百七十九條不當得利及民法第一百八十四條、第
    一百八十五條侵權行為之法律關係，請求庚○○、己○○連帶給付上訴人八十六
    年二月二十七日起算至八十九年四月二十六日止，共三年二個月相當於租金之不
    當得利新台幣（下同）三百二十七萬零二百五十九元及自起訴狀繕本送達翌日起
    至清償日止之法定遲延利息等語。其所為上訴聲明如左：
  (一)原判決廢棄。
  (二)被上訴人丑○○、己○○應將坐落高雄市○○區○○段二小段一二八二地號土地
    上建號０一七六九號之地上物拆除，將土地返還上訴人。
  (三)被上訴人丑○○、庚○○應將同右地號土地上建號０一七七九號地上建物拆除，
    將土地返還上訴人。
  (四)被上訴人癸○○、子○○應將同右地號土地上建號０一七七０號地上建物拆除，
    將土地返還上訴人。
  (五)被上訴人癸○○應將同右地號土地上建號０一七七三號、０一七七四地上建物拆
    除，將土地返還上訴人。
  (六)被上訴人子○○應將同右地號土地上建號０一七七一號地上建物拆除，將土地返
    還上訴人。
  (七)被上訴人丙○○、甲○○、王木樵應將同右地號土地上建號０一七七五號地上建
    物拆除，將土地返還上訴人。
  (八)被上訴人寅○○應將同右地號土地上建號０一七七六號地上建物拆除，將土地返
    還上訴人。
  (九)被上訴人壬○○應將同右地號土地上建號０一七七七號地上建物拆除，將土地返
    還上訴人。
  (十)被上訴人辛○○應將同右地號土地上建號０一七七八號地上建物拆除，將土地返
    還上訴人。
  (十一)被上訴人己○○、癸○○、子○○應將同右地號土地上建號０一七八０號地上建
    物拆除，將土地返還上訴人。
  (十二)被上訴人己○○、庚○○應連帶給付上訴人三百二十七萬零二百五十九元及自起
    訴狀繕本送達翌日起至清償日止，按年息百分之五計算之利息。‵
三、被上訴人丙○○、甲○○、王木樵、癸○○、子○○、寅○○、壬○○、辛○○
    未於言詞辯論期日到場，亦未提出書狀作任何聲明或陳述。被上訴人丑○○、庚
    ○○、己○○則以：七十一年間兩造共用而建築於系爭土地上之建物過於老舊，
    且樂家人口增加，為改善居住品質，經上訴人同意提供系爭土地，由丑○○出資
    改建目前之六層樓房，改建完成後，丑○○分得建物地下室三分之一之所有權應
    有部分，及第一、六樓之全部所有權，第二樓之建物所有權則分歸上訴人取得全
    部所有權，其餘各層樓房亦分別登記與被上訴人癸○○、子○○、王樂嘉凌、寅
    ○○、壬○○、辛○○各取得全部所有權，詳如原判決附表所示。故被上訴人所
    有之建物占用上訴人所有之土地並非毫無代價，兩造間非成立使用借貸契約，而
    係合建兼互易性質等情，資為抗辯，並聲明上訴駁回。
四、按租賃契約與使用借貸契約，一以支付租金為要件，一以無償使用他人之物為要
    件，契約成立後，一方自他方受有報酬者，縱其報酬不稱租金，亦非使用借貸契
    約，其報酬不論稱為補償、補貼，或其他，以及契約所用之文字為借貸、貸與，
    或其他，均無成立使用借貸契約之可言（參照最高法院四十三年台上字第六五二
    號及同院五十二年台上字第二七三九號判決），故使用借貸契約，必須貸與人未
    收受任何報酬始足當之，否則其契約即屬租賃契約或近似租地建屋契約，或非典
    型之無名契約，要不得論以使用借貸契約。據上訴人於八十九年六月二十日出具
    之準備書狀稱：「：：：：系爭建物建築完成後，原告（即上訴人）僅取得二樓
    部分單獨所有權：：：」（見原審卷(一)一一六頁），於八十九年八月四日在原審
    言詞辯論時陳稱：「原告並無出資，僅提供土地，被告確實有出資，但是否認僅
    被告丑○○一人所出資，本案不是合建，原告分到本案房屋的二樓」（見原審卷
    (二)六頁），於八十九年八月七日之準備書狀(三)稱：「：：：至若原告當初何以分
    得系爭建物二樓部分之所有權：：：：為了保障原告之權利，兄弟姊妹間內部遂
    協議將二樓部分之所有權贈與原告：：：」（見原審卷(二)十一頁），於八十九年
    九月十九日原審為言詞辯論時稱：「：：：我提供土地是因為是自己的小孩，所
    以就拿土地給被告丑○○蓋房子，而房子的二樓分配給我，是子女給我吃飯用的
    」（見原審卷(二)四四頁），於九十一年九月二十五日本院行準備程序時稱：「除
    第二層登記為上訴人所有之外，其餘分別登記七個兄弟姊妹：：：：」等語，足
    見上訴人提供土地由被上訴人等出資興建，並非毫無報酬，上訴人既因其提供土
    地建屋而取得建物第二層樓房之所有權，自難認兩造之間就系爭土地建屋之行為
    ，屬使用借貸契約。
五、如前所述，上訴人提供系爭土地，由被上訴人在土地上建造六層樓房，上訴人因
    而取得第二層樓之房屋全部所有權，則兩造之間就系爭土地並非成立使用借貸契
    約，而上訴人依使用借貸契約之法律關係，終止契約，其終止之行為，無論兩造
    間所成立之契約是否為租賃契約，或無名契約，對於被上訴人均不生終止之效力
    ，被上訴人尚非無權占有系爭土地，上訴人主張契約既終止，被上訴人即屬無權
    占有系爭土地，而依使用借貸及無權占有之法律關係，請求被上訴人拆屋還地及
    給付上訴人相當於租金之不當利益，難謂有據。
六、上訴人辯稱：兩造於原審曾就被上訴人使用系爭土地究為何項法律關係，有無民
    法第四百七十二條第一款及第二款之適用達成協議，亦即上訴人及除丑○○、己
    ○○、庚○○以外之被上訴人均認為被上訴人使用系爭土地為使用借貸契約之關
    係，有民法第四百七十二條第一、二款之適用，丑○○、己○○、庚○○認係合
    建兼互易契約之關係，顯見兩造就系爭土地之使用關係在法律上之爭點已有協議
    ，但原審竟違背上開協議，未經兩造同意變更爭點，亦未行使闡明權而遽認係非
    典型之無名契約而性質則近似租地建屋契約，原判決違背民事訴訟法第二百七十
    條之一第三項及第一百九十九條第二項之規定，其訴訟程序有重大瑕疵云云，查
    當事人主張之事實，應如何適用法律，並非以當事人是否達成協議為認定之標準
    ，而係依據當事人所主張之原因事實由法院加以認定，故當事人協議之訴訟標的
    ，如與當事人主張之原因事實不相符合時，法院自無受當事人協議之拘束，況被
    上訴人丑○○既未同意以上訴人所主張之使用借貸為訴訟標的，則法院自應就當
    事人主張之原因事實全盤加以觀察，而為法律上之適用，是上訴人之上開辯解即
    非可採。
七、上訴人再辯稱：被上訴人丑○○於鼓山調解委員會調解時陳稱：「他（指上訴人
    ）同意蓋（房屋），當初就是無償借用，所以我有把這個屋子給他們嗎（嘛），
    對不對，我有把房子給他們，如果當初不是這樣，我不會無償把房子給他們」，
    又丑○○於八十六年度雄簡字第二二二號給付租金事件，於八十六年十一月五日
    陳報狀自承：「：：：故請法官明察，實際雙方均為無償使用」等語，足證丑○
    ○係自承系爭土地之使用，兩造間成立使用借貸關係，而丑○○之所以將房屋所
    有權登記與上訴人係出於贈與之意思，兩造間確使用借貸關係，而丑○○之所以
    將房屋所有權登記與上訴人係出於贈與之意思，兩造間確使用借貸之法律關係云
    云。然使用借貸必毫無報酬始能成立，若有報酬，其報酬無論稱之為補償、補貼
    、贈與或其他，均不能成立使用借貸關係，已如前述，上訴人既受領系爭土地上
    建物之第二層樓房之所有權，則兩造之間自無成立使用借貸契約之可言。
八、上訴人又稱：被上訴人癸○○、子○○、王樂嘉凌、寅○○、壬○○、辛○○就
    系爭土地上建物之地下室及第二層至第五層其等所有部分，已認諾上訴人之請求
    ，應為上訴人勝訴之判決云云，然未為認諾之庚○○其所有之建物為上開樓房之
    第六層，而未為認諾之己○○其所有之建物為上開樓房之第一層，另地下室又與
    癸○○、子○○共有，其應有部分為三分之一，則僅拆除系爭土地建物之地下層
    三分之二及該樓房第二層至第五層而不影響庚○○第六層建物及己○○第一層建
    物並地下室三分之一所有權應有部分，顯屬不可能，縱令因部分被上訴人為認諾
    ，而為上訴人勝訴判決，亦屬不能執行而毫無實益之可言，故上訴人此項主張即
    欠缺權利保護要件，本院不得分別為歧異之判決，況認諾係對於被上訴人全體不
    利之行為，本院自應為上訴人全部敗訴之判決。
九、從而上訴人本於使用借貸契約及無權占有之法律關係，終止借貸契約，訴請被上
    訴人將系爭土地上如原判決附表所示之房屋拆除，返還土地予上訴人，及本於不
    當得利及侵權行為之法律關係，訴請被上訴人己○○、庚○○連帶給付上訴人不
    當利益或損害金三百二十七萬零二百五十九元，並自起訴狀繕本送達翌日起至清
    償日止，按年息百分之五計算之法定遲延利息，即非正當。原審因而為上訴人敗
    訴之判決，洵無不合。上訴意旨，任意指摘原判決不當，求予廢棄改判，為無理
    由，應予駁回。又上訴人及被上訴人丑○○、庚○○、己○○均陳明願供擔保，
    請准宣告假執行及免為假執行，惟本件係關於財產權之訴訟，本院維持原審所為
    上訴人（原審被告）敗訴之判決，無為關於假執行裁判之可言，併此明。
十、結論：本件上訴為無理由，依民事訴訟法第四百四十九條第一項、第四百六十三
    條、第三百八十五條第一項前段、第七十八條，判決如主文。
中      華      民      國    九十二    年      一      月    二十二    日
                                      臺灣高等法院高雄分院民事第五庭
~B1審判長法官  蔡明宛
~B2法      官  林健彥
~B3法      官  周慶光
右為正本係照原本作成。
如對本判決上訴，須於判決送達後二十日內向本院提出上訴狀，其未表明上訴理由者
，應於上訴後二十日內向本院提出上訴理由書（均須按他造當事人之人數附繕本）。
上訴時應提出委任律師或具有律師資格之人之委任狀，並依附註條文規定辦理。
中      華      民      國    九十二    年      一      月    二十三    日
~B法院書記官  郭蘭蕙
附註：
民事訴訟法第四百六十六條之一：
對於第二審判決上訴，上訴人應委任律師為訴訟代理人，但上訴人或其法定代理人具
有律師資格者，不在此限。
上訴人之配偶、三親等內之血親、二親等內之姻親，或上訴人為法人、中央或地方機
關時，其所屬專任人員具有律師資格並經法院認為適當者，亦得為第三審訴訟代理人。
第一項但書及第二項情形，應於提起上訴或委任時釋明之。
                                                                        Ｆ


司法院資訊處製作；財團法人民間司法改革基金會備份。
